【裁判字號】    88,訴,1034
【裁判日期】    890906
【裁判案由】    偽造文書
【裁判全文】
臺灣臺中地方法院刑事判決                        八十八年度訴字第一三四號
    公  訴  人  臺灣台中地方法院檢察署檢察官
    被      告  丙○○
    選任辯護人  蔡坤旺
                洪永叡
右列被告因偽造文書案件，經檢察官提起公訴（八十七年度偵字第二三九七五號），
本院判決如左：
    主  文
丙○○行使偽造私文書，足以生損害於公眾及他人，處有期徒刑參月。
    事  實
一、丙○○明知大墩民主視聽股份有限公司（下稱大墩視聽公司，民國八十六年六月
    六日申請更名為台昇民主視聽股份有限公司）於八十一年四月間籌設時，係由股
    東推舉賴茂州為第一任之董事長，而由丙○○任總經理，竟於八十一年四月間，
    在台中市某不詳地點，偽造丙○○當選大墩公司董事長之「大墩視聽公司董事會
    議事錄」，並委託不知情之會計師向台灣省政府建設廳申請設立公司登記，而行
    使上開偽造八十一年四月二日下午二時選任丙○○為董事長之不實會議紀錄，足
    以生損害於公司主管機關辦理公司登記之正確性，及信賴大墩視聽公司登記之第
    三人。
二、案經乙○○訴由臺灣臺中地方法院檢察署檢察官偵查起訴。
    理  由
一、訊據被告丙○○對於大墩視聽公司於八十一年四月間，以其為該公司之董事長，
    向台灣省政府建設廳辦理公司辦理設立登記之事實固不爭執，然知口否認有何行
    使偽造私文書之犯行，辯稱：其從未擔任大墩視聽公司之董事，亦非該公司總經
    理，公司登記之錯誤應由董事長賴茂州及總經理甲○○負責，大墩視聽公司於成
    立之初乃不合法又無制度之公司，公司登記過程錯誤百出，公司作業程序亦不嚴
    謹，且大墩視聽公司成立之目的在突破謀體之壟斷，經營過程中亦為虧損之公司
    ，任何人擔任董事長只有責任、風險，並無利益，被告毫無犯罪之動機云云。經
    查：
    (一)右揭事實業據告訴人乙○○指訴甚詳，並經證人王杰崇、甲○○分別於檢察官
      偵訊及本院審理時結證屬實，復有台灣省政府建設廳第三科八十八年四月二十
      日、建三寅字第三六二六八０號函附大墩視聽公司之申請登記資料影本一份，
      及以被告為負責人之名義在台中巿第八信用合作社所開立之活期存款存摺、支
      票存款對帳簿等影本資料在卷可憑。
    (二)依大墩視聽公司之董事即證人王杰森於偵訊時結證稱：「（提示八十一年四月
      二日公司董事會議事錄）是否有議事錄記載之事項及丙○○任董事長？）當時
      是違法的，所以都是大家聚在一起講一講，都委託總經理丙○○辦理登記事項
      。當是口頭有說讓賴茂州任董事長。」、「（第一任董事長登記為丙○○你是
      否知道？）不知道。」（見偵查卷第二十六頁）；及同為該公司之董事即證人
      甲○○結證稱：「當天去開之所有股東均同意，但沒有投票，就自然的推舉賴
      茂洲為董事長」等語（見本院八十九年九月十日審判筆錄），並參酌前揭以被
      告為負責人名義之存摺資料，及出具給會計師之委託書，顯然前開董事會議事
      錄係被告所偽造，並委託不知情之會計師持以行使向主管機關辦理登記。
    (三)大墩視聽公司既於八十一年四月間以被告為董事長，委託會計師依公司法之規
      定向主管機關申請公司之設立登記，有前開登記資料附卷可按，則大墩視聽公
      即屬合法成立之公司，至為明確。被告辯稱大墩視聽公司乃不合法之公司，其
      擔任董事長並無任何利益，絕無犯罪動機云云，尚不足採。
    (四)被告偽造前開大墩視聽公司之董事會議事錄，並委由不知情之會計師持以辦理
      登記而行使該偽造之私文書，自足以生損害於公司主管機關辦理公司登記之正
      確性，及信賴大墩視聽公司登記之第三人，故本件事證明確，被告右開犯行堪
      以認定。
二、核被告所為，係犯刑法第二百十六條、第二百十條之行使偽造私文書罪。被告利
    用不知情之會計師行使上開不實之私文書，為間接正犯。又被告偽造文書後復持
    以行使，其偽造之低度行為應為行使之高度行為所吸收，不另論罪。爰審酌被告
    以不實之資料辦理公司登記，對於公司股東及社會交易秩序自有不良影響，及其
    犯罪之動機、目的、手段、品行、智識程度、所生危害及犯罪後之態度等一切情
    狀，量處如主文所示之刑。
三、公訴意旨另以：被告丙○○於八十一年四月間，在台中市委託不知情之會計師向
    台灣省政府建設廳申請設立公司登記時，行使偽造八十一年四月二日下午二時選
    任丙○○為董事長之不實會議紀錄等資料，使承辦之公務員將此不實事項登載於
    職務上掌管之公文書，足以生損害於信賴公司登記之第三人、前開公司及主管機
    關登記之正確性，涉有刑法第二百十四條之使公務員登載不實罪嫌。查：
    (一)按刑法第二百十四條使公務員登載不實事項於公文書罪，須一經他人之聲明或
      申報，公務員即有登載之義務，並依其所為之聲明或申報予以登載，而屬不實
      事項者，始足構成。若其所為之聲明或申報，公務員尚須為實質之審查，以判
      斷其真實與否，始得為一定之記載者，即非本罪所稱之使公務員登載不實。又
      公司法第三百八十八條規定「主管機關對於公司登記之申請，認為有違反法令
      或不合法定程式者，應令其改正，非俟改正合法後，不予登記。」第四百十九
      條規定：「股份有限公司發起設立者，其董事、監察人於就任後十五日內，應
      將左列事項，向主管機關申請為設立之登記：一公司章程。二股東名簿。三已
      發行之股份總額。四以現金以外之財產抵繳股款者，其姓名及其財產之種類、
      數量、價格或估價之標準及公司核給之股數。五應歸公司負擔之設立費用，及
      發起人得受報酬或特別利益之數額。六發行特別股者，其總額及每股金額。七
      繳足股款之證件。八董事、監察人名單，並註明其住所或居所。前項第四款、
      第五款所列事項，如有冒濫或虛偽者，主管機關應通知公司限期申復，經派員
      檢查後得裁減或責令補足。公司負責人違反第一項申請登記期限或第二項申復
      限期之規定時，各處新臺幣三千元以上一萬五千元以下罰鍰。其有妨礙檢查之
      行為者，各科新臺幣六萬元以下罰金。申請登記時為虛偽記載者，依刑法或特
      別刑法有關規定處罰。」依上開規定觀之，向主管機關申請為股份有限公司設
      立之登記，其於申請設立登記時，公司應收之股款是否確已繳足，主管機關應
      派員檢查，並得通知公司限期申復，亦即須為實質之審查，以判斷其真實與否
      ，而非僅依其申請或聲明即為一定登載之形式審查。則股份有限公司負責人以
      不實之資料申請設立登記，而使公務員將此不實事項予以登載，無適用刑法第
      二百十四條論罪之餘地（最高法院最高法院刑事判決八十九年度台非字第四六
      號、八十九年度台非字第八○號判決意旨參照）。
    (二)是公訴意旨認被告以不實之董事會議事錄，向台灣省政府建設廳申請大墩視聽
      公司之設立登記，致使不知情之承辦人員將此不實事項登載於職務上所掌之公
      司設立登記文書中，亦涉有刑法第二百十四條之罪嫌部分，參照前開說明，被
      告此部分並不構成使公務員登載不實之犯行。惟因公訴人以之與前開論罪科刑
      部分具有牽連犯裁判上一罪關係，爰不另為無罪之諭知。
據上論斷，應依刑事訴訟法第二百九十九條第一項前段，刑法第二百十六條、第二百
十條，判決如主文。
中      華      民      國      八十九      年      九      月    六    日
                法  官  莊  深  淵
右正本證明與原本無異。
如不服本判決，應於送達後十日內向本院提出上訴狀 （須附繕本） ，上訴於台灣高
等法院台中分院。
                                        書記官
中      華      民      國      八十九      年      九      月    七    日
附錄論罪科刑法條
刑法第二百一十六條：
行使第二百十條至第二百十五條之文書者，依偽造、變造文書或登載不實事項或使登
載不實事項之規定處斷。
刑法第二百一十條：
偽造、變造私文書，足以生損害於公眾或他人者，處五年以下有期徒刑。


司法院資訊處製作；財團法人民間司法改革基金會備份。
